臺灣高等法院刑事判決
110年度上訴字第3566號
上  訴  人  臺灣桃園地方檢察署檢察官 
上  訴  人  
即  被  告  董昭貴


選任辯護人  潘維成律師
            詹傑麟律師
上列上訴人等因被告偽造文書等案件，不服臺灣桃園地方法院11
0年度訴字第66號，中華民國110年11月8日第一審判決（起訴案
號：臺灣桃園地方檢察署109年度偵字第21669號），提起上訴，
本院判決如下：
    主  文
上訴駁回。
    事  實
一、董昭貴為江枝龍之妻，江衍進、江昭慧、江衍漢（下稱告訴
    人等3人）則為江枝龍之子女。董昭貴明知江枝龍已於民國1
    09年03月17日死亡，其與告訴人等3人，均為江枝龍遺產之
    法定繼承人，未經全體繼承人同意，不得擅自處分江枝龍之
    遺產。詎董昭貴意圖為自己不法之所有，均未得告訴人等3
    人之同意，而為下述行為：㈠基於詐欺取財及行使偽造私文
    書犯意，於附表編號1所示提款時間、提款地點，持江枝龍
    在合作金庫商業銀行所開立附表編號1所示帳號帳戶之存摺
    、印鑑章，盜用江枝龍於該帳戶之印鑑章在該銀行取款憑條
    之客戶簽章欄上1次，而在其上留有江枝龍印文1枚，而偽造
    完成以江枝龍為提款人，提領該帳戶內款項新臺幣（下同）
    570萬元之取款憑條1紙，臨櫃持以向該銀行之承辦人員施詐
    以行使，使該承辦人信以為真而陷於錯誤，支付董昭貴570
    萬元。董昭貴隨即將該570萬元存入其自己在合作金庫商業
    銀行所開立0000000000000000號帳戶內，足以生損害於告訴
    人等3人及合作金庫商業銀行股份有限公司。㈡基於詐欺取財
    及行使偽造私文書犯意，於附表編號2所示提款時間、提款
    地點，持江枝龍在國泰世華商業銀行所開立附表編號2所示
    帳號帳戶之存摺、印鑑章，盜用江枝龍於該帳戶之印鑑章在
    該銀行取款憑證之取款印鑑欄上1次，而在其上留有江枝龍
    印文1枚，而偽造完成以江枝龍為提款人，提領該帳戶內款
    項35萬元之取款憑證1紙，臨櫃持以向該銀行之承辦人員施
    詐以行使，使該承辦人信以為真而陷於錯誤，支付董昭貴35
    萬元，足以生損害於告訴人等3人及國泰世華商業銀行股份
    有限公司。㈢基於詐欺取財及行使偽造私文書犯意，於附表
    編號3所示提款時間、提款地點，持江枝龍在渣打國際商業
    銀行所開立附表編號3所示帳號帳戶之存摺、印鑑章，盜用
    江枝龍於該帳戶之印鑑章在該銀行現金提款（傳票）之存戶
    原留印鑑/申請人簽章欄上1次，而在其上留有江枝龍印文1
    枚，而偽造完成以江枝龍為提款人，提領該帳戶內款項21萬
    元之現金提款（傳票）單據1紙，臨櫃持以向該銀行之承辦
    人員施詐以行使，使該承辦人信以為真而陷於錯誤，支付董
    昭貴21萬元，足以生損害於告訴人等3人及渣打國際商業銀
    行股份有限公司。嗣告訴人等3人得知其父江枝龍死亡，循
    線查知上情。
二、案經江衍進、江昭慧、江衍漢向臺灣桃園地方檢察署檢察官
    提出告訴，經該署檢察官發交桃園市政府警察局中壢分局調
    查後移送該署檢察官偵查起訴。
    理  由
壹、程序事項
    按被告以外之人於審判外之陳述，雖不符刑事訴訟法第159
    條之1至第159條之4之規定，而經當事人於審判程序同意作
    為證據，法院審酌該言詞陳述或書面陳述作成時之情況，認
    為適當者，亦得為證據；又當事人、代理人或辯護人於法院
    調查證據時，知有刑事訴訟法第159條第1項不得為證據之情
    形，而未於言詞辯論終結前聲明異議者，視為有前項之同意
    ，刑事訴訟法第159條之5定有明文。經查，檢察官、被告董
    昭貴（下稱被告）及其辯護人於本院審判程序時，均未對證
    據能力有所爭執（本院卷第59至64頁），供述證據部分視為
    同意作為證據，本院審酌各該證據作成或取得時狀況，並無
    顯不可信或違法取得等情況，且經本院依法踐行證據調查程
    序並認為適當，而有證據能力；其餘資以認定本案犯罪事實
    之非供述證據，亦查無違反法定程序取得之情形，依刑事訴
    訟法第158條之4之反面解釋，亦有證據能力。
貳、實體事項
一、認定犯罪事實所憑之證據及理由
　　訊據被告對於上開犯罪之客觀事實坦承不諱，然矢口否認有
    何詐欺取財及行使偽造私文書犯行，辯稱：我不知上開行為
    違法云云，被告之辯護人則以：⒈原審判決裁判基礎引用台
    大醫院的回函，認當時江枝龍意識不清，沒有辦法配合，但
    聯新醫院函認定江枝龍在聯新醫院住院治療期間沒有譫妄症
    狀，昏迷指數14分，並無影響意識狀態跟生活機能，住院期
    間意識清楚，原審認有譫妄、意識不清之情形，尚有斟酌必
    要。⒉權利能力始於出生終於死亡，但並非偽造文書要件，
    仍應以江枝龍是否為贈與之意思表示推斷被告有無主觀犯意
    。被告主觀上無犯意，江枝龍於1月2日死亡，被告若於1月1
    日領錢即無罪，被告於1月3日領錢即構成偽造文書，被告僅
    因於江枝龍死亡後提領即構成偽造文書是否有輕重失衡之嫌
    ？⒊告訴人等3人指摘沒有補償，但因尚有其他遺產，遺產如
    何分割係民事遺產分割問題。且告訴人等3人確實很長的時
    間沒有與父親在一起，也沒有連絡，過年亦無聯繫，江枝龍
    最後這段路，均由被告陪著。若被告事前領錢後從此不管他
    ，是否江枝龍下場更淒涼。被告有情有義，照顧走完江枝龍
    這一生。原審認定判處1年，亦無緩刑，情理上似乎有斟酌
    餘地。如無被告陪伴，江枝龍可能淒涼走掉，並非告訴人等
    3人所樂見。又起訴時認被告行為係接續犯，原審認定是三
    個行為，被告三行為間時間密集，應認定為接續犯，綜上，
    請求給予被告緩刑之機會云云為被告置辯。經查：
　㈠被告上開犯罪事實，業據告訴人江衍進於警詢、檢察事務官
    詢問時及告訴人江昭慧、江衍漢於檢察事務官詢問時指訴甚
    詳（109年偵字第21669號卷（下稱偵卷）第24、115至119頁
    ），且有告訴人等3人之現戶全戶戶籍謄本影本、江枝龍除
    戶部分戶籍謄本影本、合作金庫商業銀行江枝龍帳戶歷史交
    易明細查詢結果影本、合作金庫商業銀行取款憑條影本、國
    泰世華商業銀行江枝龍帳戶交易明細影本、國泰世華商業銀
    行取款憑證影本、渣打國際商業銀行江枝龍帳戶之交易明細
    影本、渣打國際商業銀行現金提款（傳票）影本、國立臺灣
    大學醫學院附設醫院江枝龍病歷資料影本、聯新國際醫院（
    原壢新醫院）江枝龍出院病歷摘要單影本、渣打國際商業銀
    行股份有限公司110年02月05日渣打商銀字第1100004664號
    函及所附江枝龍在該行帳戶交易明細資料、國泰世華商業銀
    行存款作業管理部110年04月01日國世存匯作業字第1100042
    306號函及所附交易明細可稽（109年他字第435號卷（下稱
    他卷）第11至30頁、偵卷第66至93頁、原審卷一第45至48、
    95至97頁）。
　㈡依國立臺灣大學醫學院附設醫院110年04月30日校附醫祕字第
    1100902164號函及所附回復意見表及江枝龍病歷資料影本所
    示：病患江枝龍於109年3月3日因肺癌併多處轉移至該院治
    療，於同月4日開始虛弱與意識反應變慢，同月5日出現低血
    壓與嗜睡，當日轉入加護病房，依病歷記載，於整個治療過
    程中，江枝龍都處於譫妄及意識不清之狀態，因此出現該症
    狀應早於住院之前，江枝龍處於此譫妄症及意識不清狀態，
    生活無法自理，亦無法回覆並配合指令。病歷摘要第2頁所
    載E4V4M6（格拉斯哥昏迷指數）後有描述not able to coop
    erate，顯示江枝龍當時為意識不清，無法配合之狀態等情
    （原審卷一第105頁），雖聯新國際醫院出院病歷摘要單曾
    有記載及：「clear consciousness」（偵卷第93頁），惟
    依前開國立臺灣大學醫學院附設醫院函復內容，江枝龍於10
    9年03月03日轉院前，即其在聯新國際醫院住院期間，即曾
    有譫妄及意識不清之情形存在。至聯新國際醫院雖於110年1
    2月28日以聯新醫字第2021120129號函函覆本院：經診治醫
    師回覆，江君（即江枝龍）治療期間未出現譫妄症狀，E4V4
    M6（格拉斯哥昏迷指述）為14分，此昏迷指述一般病人神智
    清醒，無影響意識狀態及生活機能，住院其間意識狀態清楚
    等情（本院卷一第73頁），此固與國立臺灣大學醫學院附設
    醫院函所述有所不同，惟依證人劉肇瑞於原審審理中陳稱：
    時間不記得了，記得江枝龍叫他太太拿東西，我當場有看到
    ，拿一個包包，意思是如果將來有一天江枝龍死亡，都要被
    告全權處理，包包裡面有什麼東西我不知道。我去看江枝龍
    好像是108年02月，當時在場還有胡火爐云云（原審卷一第6
    5、66頁），後又改稱：好像是109年去看江枝龍，好像是證
    件或什麼東西。我沒有聽說江枝龍要給被告多少錢作安家費
    ，我只看到一本簿子，其他沒有看到，銀行簿子有多少錢，
    江枝龍沒有說云云（原審卷一第67、68頁），證人劉肇瑞所
    述前往醫院探望江枝龍之時間，或稱108年02月，或稱109年
    ，前後不一致，已難採信，且依其所述，並未具體聽到江枝
    龍要將其銀行帳戶款項贈與被告若干金額。而其所稱：意思
    是如果將來有一天江枝龍死亡，都要被告全權處理云云（原
    審卷一第64頁），所指要被告全權處理云云，語意不明，亦
    不能認係被告所稱將存款贈與被告之意。證人胡火爐於原審
    審理中陳稱：江枝龍住院我去看他，一次而已，那時被告在
    ，還有劉肇瑞在，江枝龍叫被告拿簿子去領錢，要付醫藥費
    。除叫被告去領錢外，江枝龍沒有交代其他事情，有說剩下
    就給被告用，我去看江枝龍是去年（109年）約02月15日左
    右，江枝龍叫被告回去拿包包，被告有回去拿個一包，黑黑
    的，我沒注意江枝龍有沒有把黑黑包包裡面的東西拿出來，
    拿來沒多久我就走了，我不知道包包裡面裝什麼，江枝龍交
    代被告去領來用，作醫藥費，沒有提到喪葬費，我沒有聽到
    江枝龍要被告領多少錢出來，我不知道江枝龍在銀行有存款
    這件事。他有這樣講，叫被告去領來用，我沒有聽到江枝龍
    說要把存款送給被告，我也不知道有多少錢。我沒有聽到江
    枝龍叫被告領多少錢云云（原審卷一第72至79頁），其先稱
    江枝龍叫被告拿簿子去領錢，要付醫藥費。除叫被告去領錢
    外，江枝龍沒有交代其他事情云云（原審卷一第77頁），後
    又改稱：有說剩下就給被告用云云（原審卷一第78頁），已
    有不一。再依其所述：江枝龍叫被告回去拿包包，被告有回
    去拿個一包，黑黑的，我沒注意江枝龍有沒有把黑黑包包裡
    面的東西拿出來，拿來沒多久我就走了，我不知道包包裡面
    裝什麼，江枝龍交代被告去領來用，作醫藥費，沒有提到喪
    葬費，我沒有聽到江枝龍要被告領多少錢出來，我不知道江
    枝龍在銀行有存款這件事。他有這樣講，叫被告去領來用，
    我沒有聽到江枝龍說要把存款送給被告，我也不知道有多少
    錢。我沒有聽到江枝龍叫被告領多少錢云云，綜上，上開證
    人證言並不能證明江枝龍有當場表示要將其銀行存款贈與被
    告或有講明贈與被告若干金額。被告始終未能證明江枝龍生
    前確有贈與被告上開存款，則江枝龍在聯新國際醫院診治時
    意識是否清醒？有無譫妄情形，均無礙於本院前述之認定，
    則聯新國際醫院上開函覆即不足為被告有利之論據。
　㈢又依江枝龍於上開合作金庫商業銀行帳戶之歷史交易明細查
    詢結果所示：該帳戶自106年02月起至109年01月止，大約按
    月有各提領一筆5萬元，於109年03月03日江枝龍轉院至國立
    臺灣大學醫學院附設醫院後之109年03月12日有提領一筆50
    萬元款項，當時江枝龍尚未死亡，若依證人胡火爐所述其10
    9年02月15日左右，江枝龍叫被告回去拿包包云云，如果江
    枝龍當時已言明要將其銀行存摺內款項贈與被告，且被告已
    將江枝龍銀行存摺印章拿到醫院，被告理應於江枝龍尚意識
    清楚，病情尚未加劇時，依江枝龍之意提領受贈之款項後，
    由江枝龍確認完成贈與，始符常理。然被告當時並未有提領
    之舉，且於109年03月12日江枝龍生前，由江枝龍在合作金
    庫商業銀行帳戶提領出50萬元時，不論所提領之該款項用途
    為何，既已有提領動作，顯亦非如其所辯於江枝龍生前其無
    法至銀行辦理提領款項完成贈與甚明。
　㈣被告前開所辯，無非飾詞圖卸，不足採信。本案事證明確，
    被告犯行堪予認定，應依法論科。
二、論罪科刑
　㈠核被告所為，係犯刑法第216條、第210條之行使偽造私文書
    及刑法第339條第1項之詐欺取財罪。
　㈡被告盜蓋江枝龍印章而留有江枝龍印文於上開文書上，分別
    為偽造私文書之部分行為，其偽造私文書之低度行為，分別
    為其行使偽造私文書之高度行為所吸收，均不另論罪。
　㈢被告3次行使偽造私文書犯行，與各該次之詐欺取財犯行，係
    一行為觸犯數罪名，為想像競合犯，應各從一重以行使偽造
    私文書罪處斷。又其先後3次行使偽造私文書行為，各係向
    附表所示3家不同法人之銀行不同承辦人員行使，犯意有別
    ，行為可分，且被害法益亦各有部分非屬同一，應分論併罰
    之。檢察官起訴意旨及被告之辯護人以被告3次犯行之時間
    密集，應屬接續犯論以一罪云云，即有誤會，附此敘明。
三、駁回上訴之理由
　㈠原審以被告罪證明確，爰審酌被告於其夫江枝龍死亡後，竟
    以上開方式偽造私文書以行使，分別向附表所示銀行詐領如
    附表所示款項，金額分別為570萬元、35萬元、21萬元，足
    生損害於告訴人等3人等江枝龍繼承人及附表所示銀行等犯
    罪情節與所生危害程度，犯後尚未與告訴人等3人和解或賠
    償損害，其警詢自陳商科畢業、職業婦女、家庭經濟狀況小
    康等智識程度、生活狀況及其他一切情狀，分別量處有期徒
    刑1年、6月、5月，及就有期徒刑1年除外，餘均諭知易科罰
    金之折算標準，並就所處得易科罰金之數有期徒刑，定其應
    執行之刑為有期徒刑10月及諭知易科罰金之折算標準。未扣
    案犯罪所得570萬元、35萬元、21萬元，分別為被告犯上開
    之罪之所得，屬被告所有，應依刑法第38條之1第1項前段、
    第3項規定諭知沒收，於全部或一部不能沒收或不宜執行沒
    收時，追徵其價額。上開偽造之私文書，已行使交付予附表
    所示銀行，非屬被告所有，不得諭知沒收。被告盜用之印章
    與盜用後蓋於上開偽造文書上之印文，為真正之印章、印文
    ，不得宣告沒收。原審認事用法，核無不合，量刑亦屬妥適
    。
　㈡被告上訴意旨略以：告訴人等3人分別為江枝龍之子女，其等
    於江枝龍生前均未曾支付生活費、醫療費等費用，對江枝龍
    不聞不問，有違倫常，反觀被告卻照顧江枝龍至死亡，足見
    被告犯後態度並非惡劣，殊無入監服刑之必要，而予被告緩
    刑之宣告之必要云云。檢察官循告訴人之請上訴意旨略以：
　⒈按判決不適用法則或適用不當者，為違背法令，刑事訴訟法
    第378條定有明文。量刑之輕重，固屬事實審法院得依職權
    自由裁量之事項，惟仍應受比例原則及公平原則之限制，否
    則其判決即非適法。刑事審判旨在實現刑罰權分配的正義，
    故法院對有罪被告之科刑，應符合罪刑相當之原則，使輕重
    得宜，罰當其罪，以契合社會之法律感情，刑法第57條明定
    科刑時應審酌一切情狀，尤應注意該條各款所列事項以為科
    刑輕重之標準。有最高法院88年度台上字第2201號判決、最
    高法院93年度台上字第5073號判決要旨可供參酌。
　⒉經查，本件被告所涉犯之行使偽造私文書等犯行，業據原審
    於判決中依據卷内證據資料明確認定，就此以觀，被告未經
    告訴人等3人等全體繼承人同意即擅以偽造文書方式盜領新
    臺幣626萬元，致告訴人等無從繼承而受有損害，實屬不該
    ，且本件被告犯後不停詆毀告訴人等情，並據告訴人於卷附
    刑事請求上訴狀中指訴歷歷，足徵被告犯後態度不佳，漠視
    他人之財產權益恣意妄為，原審判決未慮及前揭情形，所量
    處刑度顯與罪刑相當原則相悖而難認妥適，亦難完整評價被
    告於本案所現惡性，而使其知所警惕等語。
　㈢惟按量刑之輕重，係屬事實審法院得依職權裁量之事項，原
    判決於量刑時，已依行為人之責任為基礎，並審酌刑法第57
    條各款所列情形，予以綜合考量，既未逾越法定刑度，亦未
    濫用裁量權限，即不得遽指為違法。又按刑法第59條之酌量
    減輕其刑，必於犯罪之情狀，在客觀上足以引起一般同情，
    認為即予宣告法定低度刑期，猶嫌過重者，始有其適用，至
    於犯罪動機、情節輕微、素行端正、家計負擔、犯後態度等
    情狀，僅可為法定刑內從輕科刑之標準，不得據為酌量減輕
    之理由（最高法院51年台上字第899號、28年上字第1064號
    判例意旨參照）。查原審審酌被告於其夫死亡後，未得其他
    繼承人同意，以行使偽造文書方式3次詐領江枝龍之存款，
    損害告訴人等3人之權益，迄未與告訴人等3人達成民事上和
    解，兼衡被告智識程度、職業、家庭狀況及其他一切情狀，
    而為上述之量刑，既未逾法定刑度，亦無濫用裁量權限情形
    ，且依被告3次詐領江枝龍之存款，金額高達626萬元，犯後
    既未坦承犯行，復未與告訴人等3人達成和解，客觀上尚不
    足以引起一般同情，自無依刑法第59條減輕其刑之適用，亦
    無邀緩刑寬典之情形，被告及檢察官上訴意旨，均為無理由
    ，皆應予駁回。
四、被告聲請函合作金庫商業銀行新明分行、渣打國際商業銀行
    新明分行、國泰世華銀行中壢分行查江枝龍生前告知存款密
    碼，被告始能順利提領上開存款，足見江枝龍確交付並授權
    支付江枝龍之醫藥費等。惟查被告至上開分行順利提領上開
    存款，自需書寫正確密碼，而被告如何得知正確密碼與被告
    是否成立本案之罪並無必要關聯，被告冒用江枝龍名義詐領
    上開存款，既未得江枝龍其他繼承人之同意，自應構成前揭
    行使偽造私文書及詐欺等罪，理由已見前述，本案事實已臻
    明確，被告上開調查證據之聲請，即核無必要，應併予駁回
    。
據上論斷，應依刑事訴訟法第368條，判決如主文。
本案經檢察官蔡孟利提起公訴，檢察官黃翎樵提起上訴，檢察官
何明楨到庭執行職務。
中　　華　　民　　國　　111 　年　　3 　　月　　10　　日
                  刑事第十九庭  審判長法　官  曾淑華
                                      法　官  陳文貴
                                      法　官  許文章
以上正本證明與原本無異。
如不服本判決，應於收受送達後20日內向本院提出上訴書狀，其
未敘述上訴之理由者並得於提起上訴後20日內向本院補提理由書
（均須按他造當事人之人數附繕本）「切勿逕送上級法院」。
                                      書記官  陳盈芝
中　　華　　民　　國　　111 　年　　3 　　月　　10　　日

附表：
編號 銀行帳戶與帳號 提款時間 提款地點 偽造文件名稱及盜用印章次數與留存印文數量 提款金額（單位：新臺幣） 1 合作金庫商業銀行帳號0000000000000000江枝龍帳戶 109 年03月19日11時54分許 桃園市○○區○○路000 號合作金庫商業銀行新明分行 ①合作金庫商業銀行取款憑條1紙 ②盜蓋江枝龍印章於取款憑條之客戶簽章欄上1 次而留有江枝龍印文1枚於該欄上 570萬元 2 國泰世華商業銀行帳號000000000000000 號江枝龍帳戶 109 年03月19日12時56分許 桃園市○○區○○○路0 段00號國泰世華商業銀行中壢分行 ①國泰世華行商業銀行取款憑條1紙 ②盜蓋江枝龍印章於取款憑證之取款印鑑欄上1 次而留有江枝龍印文1 枚於該欄上 35萬元 3 渣打國際商業銀行帳號00000000000000000 號江枝龍帳戶 109 年03月19日13時20分許 桃園市○○區○○路00號渣打國際商業銀行新明分行 ①渣打國際商業銀行現金提款（傳票） ②盜蓋江枝龍印章於現金提款（傳票）之存戶原留印鑑/ 申請人簽章欄上1 次而留有江枝龍印文1 枚於該欄上 21萬元